臺灣屏東地方法院民事判決　　　　　　　 93年度訴字第372號
原　　　告　乙○○
訴訟代理人　尤挹華律師
　　　　　　郭正鵬律師
被　　　告　甲○○
上列當事人間侵權行為損害賠償事件，本院於民國94年7月27日
言詞辯論終結，判決如下：
    主  文
原告之訴及假執行之聲請均駁回。
訴訟費用由原告負擔。
    事實及理由
一、按訴狀送達後，原告不得將原訴變更或追加他訴。但有下列
    各款情形之一者，不在此限：(2)請求之基礎事實同一者，民
    事訴訟法第255 條第1項 第2 款定有明文。經查，原告於民
    國93年5 月18日向本院提起本件附帶民事訴訟，該起訴狀繕
    本於93年5 月21日送達被告（附民卷第18頁），其於94年4
    月11日追加訴之聲明為被告應將坐落屏東縣麟洛鄉○○段56
    7 之3 地號土地上之祖堂回復原狀，此係基於同一毀損房屋
    之侵權行為為請求，依據上開說明，於法並無不合，應予准
    許。
二、原告主張：
  (一)坐落屏東縣麟洛鄉○○段567 地號土地原為原告、被告及其
    他共有人共有，該筆土地雖經台灣高等法院高雄分院以88年
    度上更3 字第11號判決分割同段567 之5 地號土地（下稱系
    爭土地）歸被告甲○○及訴外人徐新榮（已於92年3 月12日
    死亡）共有，並經最高法院以91年度台上字第407 號判決駁
    回上訴確定，然被告與訴外人徐新榮未依法訴請原告拆屋還
    地，明知坐落系爭土地上門牌號碼為屏東縣麟洛鄉○○村○
    ○路96號房屋、100 號房屋（下稱系爭96號、100 號房屋）
    為原告所有，竟未得原告同意，共同基於毀損他人建築物之
    犯意，於92年2 月26日，合資以新台幣（下同）54,000元之
    代價，由訴外人徐新榮僱請不知情之怪手司機，在被告監督
    下，將系爭96號、100 號房屋全部拆除，毀壞原告所有之房
    屋。
  (二)被告復未經全體公同共有人之同意，於92年5 月31日，僱請
    不知情之怪手工人，將坐落上開民事判決分割後同段567 之
    3 地號土地上屬原告、被告及其他公同共有人所共有之祖堂
    拆除，毀壞該公同共有之祖堂。
  (三)被告上開犯行對原告財產及精神損害甚鉅，系爭96號、100
    號房屋合計40坪，請求被告以每坪造價5 萬元計算，賠償20
    0 萬元；祖堂部分因屬原告家族精神所繫，無法以金錢賠償
    ，故請求被告回復原狀；又原告因上開房屋毀損身心受有極
    大痛苦，請求賠償精神慰撫金100 萬元。為此爰依侵權行為
    法律關係，於本院聲明：(1)被告應給付原告300 萬元，及自
    起訴狀繕本送達翌日即93年5 月22日起至清償日止，按週年
    利率5％計算之利息。(2)被告應將坐落同段567之3地號土地
    上之祖堂回復原狀。(3)願供擔保請准宣告假執行。
三、被告則以：我沒有拆除系爭96號房屋，是訴外人徐新榮僱工
    拆除的，該屋僅有16.7坪，屋齡60餘年，已屬廢屋無法居住
    ，並無價值；又系爭100 號房屋並非原告所有，原告沒有權
    利要求賠償；且祖堂僅有5 坪，屬被告、原告、訴外人徐新
    榮、徐森榮、徐焜盛5 人公同共有，僅原告不同意拆除，其
    餘4 人均已同意拆除，況祖堂因上開分割共有物判決而須拆
    除供私設巷道使用，不可能回復原狀；原告請求精神慰撫金
    於法無據等語置辯。於本院聲明：原告之訴及假執行之聲請
    均駁回，如受不利判決願供擔保請准免為假執行。
四、兩造不爭執事項：
  (一)上開被告毀損房屋一案，經原告報警處理，由台灣屏東地方
    法院檢察署檢察官以92年度偵字第3837號對被告提起公訴（
    訴外人徐新榮因死亡另為不起訴處分），經本院以93年度訴
    字第82號判決被告有期徒刑6 月，得易科罰金在案，復由台
    灣高等法院高雄分院以93年度上訴字第1040號判處被告有期
    徒刑10月，緩刑2 年，經最高法院以94年度台上字第759 號
    駁回上訴確定。
  (二)系爭土地為被告與徐新榮共有，系爭96號、100 號房屋坐落
    系爭土地上，祖堂坐落同段567 之3 地號土地上，均為磚造
    蓋瓦平房，現均拆除毀損，無法使用。系爭96號房屋為原告
    所有。兩造同意以系爭房屋照片送請建築師公會鑑價（本院
    卷第84頁）。
  (三)坐落屏東縣麟洛鄉○○段567 地號土地原為原告、被告及其
    他共有人共有，該筆土地業經台灣高等法院高雄分院以88年
    度上更3 字第11號判決確定，並分割出系爭土地即同段567
    之5 地號土地為被告及徐新榮共有，又祖堂坐落之同段567
    之3 地號土地於上開判決中認定應供作私設巷道使用。
五、經查，系爭土地係經台灣高等法院高雄分院以88年度上更3
    字第11號判決分割為被告與訴外人徐新榮共有，系爭土地上
    存有原告所有上開96號房屋（共連棟三間房間，各以磚牆隔
    間有獨立門出入，但僅緊靠被告所有98號房屋之房間尚屬完
    整，其餘二間均屋頂塌陷破損不堪居住使用），及訴外人徐
    焜盛所有100 號房屋，被告、徐新榮未得原告及徐焜盛之同
    意，竟未依民事訴訟程序向法院訴請拆屋還地及聲請法院強
    制執行，共同於92年2 月26日僱工毀損前開96號、100 號房
    屋；且被告復於同年5 月31日，未經全體公同共有人同意，
    僱工拆除坐落同段567 之3 地號土地上屬原告、被告及其他
    公同共有人所共有之祖堂，被告因此由台灣高等法院高雄分
    院以93年度上訴字第1040號判處有期徒刑10月，緩刑2 年確
    定等情，業據本院依職權調閱該刑事卷宗全卷核屬相符，堪
    信屬實。被告則以上開情詞置辯，是本院所應審究者為：(一)
    被告有無毀損系爭96號、100 號房屋及祖堂？(二)如有，是否
    造成原告損害？損害賠償金額如何計算？(三)原告得否請求被
    告將祖堂回復原狀？(四)原告得否請求精神慰撫金？茲分述如
    下。
六、被告有無毀損系爭96號、100 號房屋及祖堂？經查：
  (一)被告已於上開毀損房屋刑事案件警訊時坦承：「92年2 月26
    日上午8 時許，由徐新榮僱請工人拆除系爭96號、100 號房
    屋，當時徐新榮因身體不適未在場，有通知我前往現場監督
    拆除工作，因為系爭土地是我與徐新榮共同所有，所以拆屋
    費用平分負擔，我負擔27,000元。我有於91年1 月30日當面
    告知原告要拆除房屋一事，但他不理不睬」等語明確（警卷
    第13至16頁），核與原告指述情節相符，並經訴外人徐焜盛
    於刑案之警訊及本院審理時證述明確（警卷第24頁、刑案本
    院卷第76頁）。又被告僱工拆除公同共有之祖堂一節，業據
    被告於台灣高等法院高雄分院審理上開刑案時坦承不諱，核
    與原告指述情節一致，並有92年1 月8 日被告與訴外人徐新
    榮、徐森榮3 人出席之徐氏家族會議紀錄記載「麟洛鄉○○
    段567 地號業已辦竣共有物分割登記... 因該地方舊有建物
    年久失修，有安全之顧慮... 擬全部拆除清理，拆除建物門
    牌：麟洛鄉○○路94、96、100 、102 號... 」等語附卷可
    稽（本院卷第52頁），足徵被告前開自白與事實相符，堪以
    採信。
  (二)被告雖辯稱系爭96號、100 號房屋係由訴外人徐新榮僱工拆
    除，其出資僅係分擔拆除費用云云，惟查，被告既在上開家
    族會議中，就拆除系爭96號、100 號房屋一事與訴外人徐新
    榮謀議，嗣後並共同出資且在場監督，顯見其就系爭房屋之
    拆除，確有犯意聯絡及行為分擔，上開所辯，自屬卸責之詞
    ，不足採信。
  (三)被告固辯稱其僱工拆除祖堂係經原告以外之其餘公同共有人
    同意云云，然按拆除房屋，係事實上之處分行為，如房屋為
    公同共有，依民法第828 條第2 項規定，其處分除法律或契
    約另有規定外，應得公同共有人全體之同意，此有最高法院
    90年度台上字第2438、1796號判決可資參照，坐落同段567
    之3 地號土地之祖堂確屬公同共有之建物，已為被告所是認
    ，而觀諸卷附台灣高等法院高雄分院88年上更3字 第11號民
    事判決所載，該祖堂之繼承人為原告、被告、徐新榮、徐森
    榮、徐焜盛、徐忠富、徐榮和及徐棟之繼承人等共15人，並
    非如被告所述僅有5 人，被告僅因上開3 人出席之家族會議
    同意即拆除祖堂，自屬於法有違，其上所辯，尚難為其有利
    之認定。
  (四)綜上，系爭96號、100號房屋是被告與徐新榮共同出資僱工
    拆除，公同共有之祖堂亦是被告未得全體公同共有人同意僱
    工拆除等情，已然明確，被告所辯，不足採信。
七、系爭96號、100 號房屋之毀損是否造成原告損害？損害賠償
    金額如何計算？經查：
  (一)按損害賠償，除法律另有規定或契約另有訂定外，在於填補
    債權人所受之損害及所失之利益，民法第216 條固定有明文
    ，惟無論所受損害抑所失利益，被害人賠償損害之請求權，
    以受有實際上之損害為成立要件。故衡量賠償之標準，首應
    調查被害人實際上之損害額，始能定其數額之多寡；又物因
    侵權行為而受損害，請求金錢賠償，其有市價者，應以請求
    時或起訴時之市價為準，蓋損害賠償之目的在於填補所生之
    損害，其應回復者，並非「原來狀態」而係「應為狀態」，
    應將損害事故發生後之變動狀況考慮在內，故其價格應以加
    害人應為給付之時為準，被害人請求賠償時，加害人即有給
    付之義務，算定被害物價格時，應以起訴時之市價為準，最
    高法院93年度台上字第1206號判決、78年度台上字第2311號
    判決可資參照。
  (二)原告主張系爭96號房屋面積40坪，每坪造價5 萬元一節，已
    為被告所否認，並辯以系爭96號房屋之坪數應以地價稅繳款
    書記載之面積55.19 平方公尺為準，且該屋屋齡已有60年，
    屋頂破損，並無價值等語。惟查，原告雖提出杜賣憑證、估
    價單各1 份為證（本院卷第32頁、附民卷第7 頁），然該杜
    賣憑證並未記載面積，估價單則係由未具公信力之私人針對
    新建房屋所為之估價，均難佐證原告上開主張為真。又系爭
    96 號 房屋為磚造蓋瓦平房，一間房間完好，二間房間屋頂
    塌陷，屋齡60餘年，無水無電等情，業據原告自承在卷（本
    院卷第83頁、本院刑卷第11、70頁），並有上開刑事判決附
    卷可稽，應信屬實，嗣經兩造同意以系爭96號房屋照片送交
    台灣省建築師公會屏東縣辦事處鑑定房屋價值，鑑定結果認
    為「屋齡5 、60年之磚造瓦房因其材料老化，已超過使用年
    限，扣除折舊，其價值趨近於零」一情，有該會94年3 月28
    日94台建師屏鑑字第42號函1 份在卷可按（本院卷第139 頁
    ）。況參以系爭96號房屋係坐落被告與訴外人徐新榮共有之
    系爭土地上，被告亦曾私下要求原告拆屋返地未果，被告雖
    未依民事訴訟程序向法院請求原告拆屋還地，然若被告依法
    訴請拆除，當可如願等情，故本院綜合研判，系爭96號房屋
    既坐落被告所有之系爭土地，原告本應拆除房屋返還系爭土
    地予被告，且該屋甚為老舊，僅有一間房間完好，另二間房
    間屋頂塌陷，門窗破損，雜草叢生，有照片附卷可憑，其客
    觀上應無任何價值可言，難認原告實際上有何損害，其上開
    主張，誠屬無據，尚難採信。
  (三)原告雖主張系爭100 號房屋為其所有，然查，前揭台灣高等
    法院高雄分院93年度上訴字第1040號刑事判決已明確記載系
    爭100 號房屋為訴外人徐焜盛所有，且訴外人徐焜盛亦於上
    開刑事案件中為相同之供述，原告空言主張100 號房屋為其
    所有，而未舉證以實其說，其主張自難採信。原告既非系爭
    100 號房屋之所有人，則系爭100 號房屋之毀損，對其自無
    損害可言。
  (四)綜合上情，被告雖係毀損系爭96號、100 號房屋，然上開房
    屋坐落於被告所有系爭土地上，本應拆除，被告雖未經民事
    訴訟及強制執行程序合法拆除，然均未對原告造成實際上之
    損害，依據前揭判決說明，其未受損害，自無損害填補可言
    ，故原告主張被告應賠償系爭96號、100 號房屋之損害200
    萬元，為無理由，應予駁回。
八、祖堂之毀損能否回復原狀？
  (一)按因損壞他人房屋負損害賠償責任時，如該房屋已被全部拆
    除，其回復原狀即顯有重大困難，被害人自得請求金錢賠償
    其損害；又民法第215 條所謂回復顯有重大困難者，係指回
    復原狀需時過長、需費過鉅或難得預期之結果之情形而言，
    最高法院26年度上字第515 號判決、84年度台上字第1242號
    判決可供參考。
  (二)原告主張被告應將坐落同段567 之3 地號土地上之祖堂回復
    原狀，其回復並無不能或重大困難之情形，而不主張金錢賠
    償等情，已為被告否認，並辯稱上開分割共有物確定判決已
    將祖堂坐落之同段567 之3 地號土地供作私設巷道使用，祖
    堂自應拆除，其回復原狀顯屬不能等語。經查，祖堂坐落之
    同段567 之3 地號土地，業經台灣高等法院高雄分院以88年
    度上更3 字第11號判決由原告、被告、徐新榮、徐森榮、徐
    焜盛、徐忠富、徐榮和、徐棟之繼承人等共15人保持共有，
    供作通行之6 米寬道路使用，此有上開判決在卷可佐（本院
    卷第92至96頁），又該判決並載明除原告外，並無其他共有
    人願保存該祖堂，祭祀祖先各人心意不同，各別祭祀祖先，
    亦足達緬懷先人之意，共有人既未同意保留祖堂，自無法保
    留祖堂等情，是祖堂坐落之處既為共有之通道，其拆除乃屬
    必然，且除原告外，無人願保留祖堂，而祖堂又已全部拆除
    ，其回復原狀自屬重大困難，原告僅主張回復原狀，不請求
    金錢賠償，揆諸前揭判決意旨，其所主張顯屬無據，為無理
    由，應予駁回。
九、原告得否請求慰撫金？
  (一)按因故意或過失，不法侵害他人之權利者，負損害賠償責任
    ；又不法侵害他人之身體，健康、名譽、自由、信用、隱私
    、貞操，或不法侵害其他人格法益而情節重大者，被害人雖
    非財產上之損害，亦得請求賠償相當之金額，民法第184 條
    第1 項前段、第195 條第1 項分別定有明文。又慰撫金之賠
    償，應以人格權遭遇侵害，使精神受有痛苦為必要，最高法
    院51年台上字第223 號、47年台上字第1221號著有判例可資
    參照。
  (二)經查，慰撫金之賠償，以法有明文為限，本件被告係毀損系
    爭96號、100 號房屋及祖堂，業如前述，並非侵害原告之人
    格權，原告復未舉證說明被告有何侵害其人格法益之情事，
    依據前揭說明，其請求精神慰撫金，自屬無據，為無理由，
    應予駁回。
十、綜上所述，原告主張被告毀損系爭96號、100 號房屋，應賠
    償200 萬元；毀損祖堂應回復原狀；造成精神上痛苦應賠償
    慰撫金100 萬元，均屬無據，應予駁回，其假執行之聲請，
    失所附麗，亦應駁回。
據上論結，原告之訴為無理由，依民事訴訟法第78條，判決如主
文。
中　　華　　民　　國　　94　　年　　8 　　月　　10　　日
            民事第一庭    審判長法  官　羅心芳
                          　　  法　官　林雅莉
                                法　官　翁世容
正本係照原本作成。
如不服本判決，應於收受送達後20日內向本院提出上訴書狀。
                                書記官　溫訓暖
中　　華　　民　　國　　94　　年　　8 　　月　　10　　日
